【裁判字號】    89,自,430
【裁判日期】    900524
【裁判案由】    詐欺
【裁判全文】
臺灣高雄地方法院刑事判決                          八十九年度自字第四三號
    自  訴  人  丁○○
                丙○○
    被      告  壬○○
    選任辯護人  李昆南
                尤秀鈴
右列被告因詐欺案件，經自訴人提起自訴，本院判決如左：
    主  文
壬○○無罪。
    理  由
一、自訴意旨略以：被告壬○○分別於民國八十六年十二月二十日、八十六年十月五
    日各召集新臺幣（下同）五千元、一萬元不等金額之互助會，並任會首，於該等
    互助會進行期間，不但未善盡會首之義務處理會務，反而利用會員間彼此不熟識
    之機會，在會員名單內虛列不實之會員，並假他人名義冒標會款使用，致使該等
    互助會均於八十七年十二月五日宣告倒會，嗣後被告即搪塞推諉、避不見面，而
    無解決會款之意，迄今自訴人等始知上當受騙。被告自始即有詐取他人金錢之不
    法意圖，以互助會之名使自訴人等不知且陷於錯誤而按期給付會款，再利用各會
    員間不熟識之關係捏造不實會員，並假他人名義及所捏造之會員所得標後收得之
    會款全數作為已用，致使其所召集各互助會相繼倒會後而不予解決，核其行為，
    係為自己不法之所有，以互助會之名而為詐術方法而使自訴人等陷於錯誤按期支
    付會款致受有損害，因認被告壬○○應構成刑法第三百三十九條第一項詐欺取財
    罪。
二、訊之被告壬○○固坦承召集前開互助會後止會之事實，惟堅決否認涉有詐欺犯行
    ，辯稱：伊沒有冒標，且止會後有與會員達成民事和解，也有陸陸續續給付自訴
    人會款，並沒有詐欺之意等語。
三、按犯罪事實應依證據認定之，無證據不得推定其犯罪事實；又不能證明被告犯罪
    者，應諭知無罪之判決，刑事訴訟法第一百五十四條、第三百零一條分別定有明
    文。又按告訴人之告訴，係以使被告受刑事訴追為目的，是其陳述是否與事實相
    符，仍應調查其他證據以資審認；且認定不利於被告之事實，須依積極證據，茍
    積極證據不足為不利於被告之認定時，即應為有利於被告之認定，更不必有何有
    利之證據（最高法院五十二年臺上字第一三００號、三十年上字第八一六號判例
    意旨參照）；再按刑法第三百三十九條第一項之詐欺罪，須行為人主觀上有不法
    所有之意圖，客觀上有詐術行為之實施，始能成立，申言之，要以加害者有不法
    取得財物之意思，而施予詐術之行為，被害者因該行為，致表意有所錯誤，結果
    為財產上之處分，致受損害，始足當之。至所謂以詐術使人交付，必須被詐欺人
    因其詐術而陷於錯誤，若其所用方法，不能認為詐術，亦不致使人陷於錯誤，即
    不構成該罪（最高法院四十六年台上第二六０號、十九年上字第一六九九號判例
    參照）。至於民事債權債務當事人間，若有未依債務本旨而為完全履行之情形，
    衡之一般社會生活經驗以觀，原因當非僅止一端，其因不可歸責之事由無從給付
    ，或因他項因素而為債務之不完全給付，甚或拒絕給付，或於債之關係成立後，
    始行惡意遲延給付，皆屬可能，非止出之於自始無意給付之詐欺犯罪一途。又刑
    事被告依法並不負自證本身無罪之義務，是在無任何積極證據證明之情形下，自
    難違反刑事訴訟法第一百五十四條所揭櫫之證據裁判主義理論，遽以被告就單純
    性之未履行債之關係狀態，而推定被告自始即有不法所有之意圖而謂其有為詐術
    之施與，反之，當非法律保障人民權益之本旨。
四、經查：
  （一）被告壬○○分別於八十六年十月五日、八十六年十二月二十日起召集每會一
        萬元、五千元之互助會，均自任會首，會員連同會首分別為三十會、二十五
        會，採內標制，會期各自八十六年十月五日起至八十九年三月五日止、八十
        六年十二月二十日起至八十八年十二月二十日止，期間各每月五日、二十日
        ，在其位於高雄縣鳳山市○○○路七一九巷二五弄一八號住宅開標。該二互
        助會，自訴人丁○○均有參加，而自訴人丙○○則是參加八十六年十二月二
        十日起會之互助會，又該八十六年十月五日、八十六年十二月二十日起會之
        二互助會均於八十七年十二月五日止會等情，固據自訴人丁○○、丙○○指
        訴綦詳，且為被告所不爭執，並有上開二互助會會單影本各一紙附卷可稽，
        堪信為真實。惟依此可知，該二互助會已分別開標至第十五會、第十二會，
        而各餘十五會、十三會，亦即均已完成半數或近半數之開標，苟被告於召集
        互助會始即有不法所有之意圖，自可於起會之初即予冒標，再行逃逸，而無
        繼續按月開標之理，況參以證人即會員之一乙○○所述：「之前我有參加過
        被告的互助會，都沒有問題，只有到這一會才有問題」（見本院九十年四月
        十九日審判筆錄）等語，自難認被告於召集上開二互助會時，即有不法所有
        之意圖，自訴人空言指述被告召集上開二互助會之始即有不法所有之意圖云
        云，尚屬無據。
  （二）又被告係因週轉不靈而止會，且其於止會後與自訴人丁○○、丙○○及活會
        會員鐘己○○、庚○○、乙○○、甲○○、癸○○、子○○、戊○○、吳春
        枝達成民事調解，且分別於八十九年九月四日、同年月十日、九十年四月十
        日給付自訴人丁○○二千元、三千元、三千元，而於八十九年九月二十六日
        給付自訴人丙○○三千元等情，已據被告供明在卷，且為自訴人丁○○、丙○○所不爭執，並經被告提出該等調解委員會調解書及收據等件在卷可憑，
        再參以證人即會員之一甲○○所陳：「‧‧‧在何時止會，我已忘記了，有
        經過調解委員會調解過，他原先幾期都有按調解的付款，後來就沒有，但他
        有跟我講過，手頭不方便」（見本院九十年四月十九日審判筆錄）等語，另
        依證人即被告之姊辛○○、證人甲○○、吳春枝母女所述：「有跟一萬的會
        即編號一，用春宏公司一會、玉芬二會的名義跟的，我用春宏標了一會，玉
        芬的都是活會，我標下春宏的會，就用死會與二個活會的錢相抵已算清楚，
        當時尚未止會，及後續的會款由被告負擔處理」、「我是標下春宏的會，就
        已跟被告結算清楚，被告沒有欠我錢，我們就只有以會抵會」（見本院八十
        九年十月十二日審判筆錄）；「五千元的會，是編號二十號『阿寶』之施寶
        ，他是死會，由他按月給付五千元給我」、「施寶都有把會錢給我，從協調
        前我就與被告講好，施寶這一會由我收，施寶也同意」、「（問：調解時所
        開具的本票是否僅係一萬元兩會的金額？五千元的部分，是向施寶收取？）
        是的」（見本院九十年四月十九日審判筆錄）；「（問：五千元的會是否活
        會？）是死會，我一萬元的部分也有一會是以『娟媽』的名義，是活會，編
        號二十五，調解時是以一萬元的活會抵我五千元的死會會款」（見本院九十
        年四月十九日審判筆錄）等語，足知被告已將部分死會會款抵償活會會款，
        其既於止會後，即與上開二互助會會員進行民事調解，並協議成立返還會款
        之方法，嗣後亦陸續給付部分款項，且將部分死會會款授由活會會員收取以
        抵償會款，如被告存心詐騙自訴人丁○○、丙○○等會員，自可於止會後一
        走了之，而無積極與自訴人及其他活會會員進行並達成民事調解之理，也不
        可能給付部分會款或由活會會員收取死會會款抵償損失，益徵被告於止會當
        時，亦未施用詐術，以詐騙自訴人丁○○、丙○○之會款。
  （三）又自訴人丁○○、丙○○固主張被告有虛列人頭會員，並為冒標云云，然上
        開二紙互助會會單上之「娟媽」係證人吳春枝、「佳玲」係證人甲○○、「
        阿惠」是證人乙○○及「春宏公司」、「玉芬」係證人辛○○等情，已據該
        等證人分別於本院審理時陳明在卷，而「鴻志」、「鴻仁」係自訴人丁○○
        憑以參加上開互助會之名義，另並再以其他名義參加四會一節，已據自訴人
        丁○○敘述甚明（見本院八十九年九月五日訊問筆錄），又自訴人丙○○有
        參加三會之情，亦據自訴人丙○○陳述明確（見本院八十九年九月五日訊問
        筆錄），再則活會會員中確有己○○該人，已據被告坦認在卷，並為自訴人
        所不爭執，且會員中除自訴人丁○○、丙○○及證人乙○○、甲○○、吳春
        枝外，尚有活會會員鐘己○○、庚○○、癸○○、子○○、戊○○，與被告
        在調解委員會達成民事調解，已如前述，則鐘己○○等人亦係上開二互助會
        之會員應屬無訛，則被告辯稱確有該等互助會上之會員自非無據。況依自訴
        人丁○○、丙○○所述：「我跟的是編號八到十一鴻志、鴻仁的會，而且我
        另有用其他人名義跟四會，所以我共有八會，但其他四會是由何人的名義我
        不清楚，是由被告處理」、「我有三會，應原本要跟一會，但被告叫我吃下
        二會，但我不知道是用何人的名義」等語（均見本院八十九年九月五日訊問
        筆錄），足知自訴人丁○○、丙○○亦明知該互助會會單上之會員縱屬不同
        名，亦可能是同一人所參加，則縱被告將同一人所參加之多數會，分列不同
        名義，自訴人丁○○、丙○○自無何因此而陷於錯誤，亦不得憑以推認被告
    有虛列人頭之行為，則自訴人丁○○、丙○○主張被告有冒標情事云云，顯
        亦屬無憑。又自訴人聲請傳訊之證人子○○、癸○○、己○○、庚○○、戊○○，經本院傳喚結果，均未到庭，惟其等有參加上開二互助會，且均係活
        會而與被告達成民事調解等情，已如前述，本院認無再予傳訊之必要，爰不
        再予傳喚，附此敘明。
  （四）綜上，足徵被告未能支付告訴人或其餘活會會款，係源於事後不可預料之突
        發事故，尚難遽指為詐欺取財後之結果，本件被告主觀上並無不法所有意圖
        ，客觀上亦未施用詐術，致自訴人二人陷於錯誤，而為財物交付，自與刑法
        詐欺罪構成要件不該當。此外，復乏其他積極證據證明被告詐欺取財事實，
        足見被告與自訴人間會款債權債務關係，核屬民事糾葛，應循民事程序解決
        ，揆諸前揭說明，自不得以臆測之詞，推定被告犯罪，本件顯不能證明被告
        犯罪，爰為其無罪之諭知。
據上論斷，應依刑事訴訟法第三百四十三條、第三百零一條第一項，判決如主文。
中      華      民      國    九十      年    五      月    二十四    日
                                  臺灣高雄地方法院刑事庭
                                      法  官    李麗珠
右正本證明與原本無異。
如不服本判決，應於判決送達後十日內，向本院提出上訴狀。
                                      書記官    陳掌珠
中      華      民      國    九十      年    五      月    二十五    日


司法院資訊處製作；財團法人民間司法改革基金會備份。
